臺灣屏東地方法院民事判決　　　　　　　 93年度訴字第471號
原　　　告　丙○○
　　　　　　乙○○
上　一　人
訴訟代理人　己○○
被　　　告　戊○○
　　　　　　甲○○
上　一　人
訴訟代理人　丁○○
上列當事人間分割共有物事件，本院於民國94年6 月27日言詞辯
論終結，判決如下：
    主      文
兩造共有坐落屏東縣麟洛鄉○○段一０八地號、地目旱、面積三
八五七點０四平方公尺土地，依下列方法分割：如附圖所示編號
甲1 部分面積四六七平方公尺、甲2 部分面積一二六點七一平方
公尺、甲3 部分面積一０三點三一平方公尺及甲4 部分面積一一
點０一平方公尺分歸原告丙○○取得；如附圖所示編號丁部分面
積八六一點四四平方公尺分歸原告乙○○取得；如附圖所示編號
乙部分面積一九二三點九一平方公尺分歸被告戊○○取得；如附
圖所示編號丙部分面積三六三點六六平方公尺分歸被告甲○○取
得。
訴訟費用由兩造依原應有部分比例負擔。
    事實及理由
一、原告丙○○及乙○○起訴主張：坐落屏東縣麟洛鄉○○段10
    8 地號、地目旱、面積3857.04 平方公尺土地，為兩造所分
    別共有，應有部分分別為原告丙○○3984分之632 、原告乙○○3984分之917 、被告戊○○3984分之2048及被告甲○○
    3984分之387 。因系爭土地並無因其使用目的而有不能分割
    之情形，且兩造間亦未以契約訂有不分割之期限，惟兩造就
    其分割方法迄未能達成協議，爰依民法第823 條第1 項之規
    定，請求裁判分割，並聲明：請求准予裁判分割。
二、被告戊○○及甲○○則以：同意依使用現況分割，並希望能
    保留建物等語置辯。
三、系爭土地為兩造所共有，應有部分如上所述，系爭土地為一
    般農業區農牧用地，並無因其使用目的而有不能分割之情形
    ，且兩造間亦未以契約訂有不分割之期限，惟兩造就其分割
    方法迄未能達成協議等情，為兩造所不爭執，並有土地登記
    謄本附卷可稽（見本院卷第9 至11頁），堪信為真實。
四、本件之爭點茲為系爭土地依法可否分割？如可，又應以何方
    法分割？茲分述如下：
（一）按各共有人，得隨時請求分割共有物，但因物之使用目的
      不能分割或契約訂有不分割之期限者，不在此限，民法第
      823 條第1 項定有明文。又每宗耕地分割後每人所有面積
      未達0.2 5 公頃者，不得分割。但農業發展條例中華民國
      89年1 月4 日修正施行前之共有耕地，得分割為單獨所有
      。同條例第16條第1 項第4 款亦有明文。系爭土地為一般
      農業區農牧用地，依農業發展條例第3 條第11款之規定，
      係屬耕地，系爭土地分割後各共有人取得之面積雖均未達
      0.25公頃，惟系爭土地係農業發展條例89年1 月4 日修正
      、同年月6 日施行前之共有耕地，自非不得分割。準此，
      系爭土地依其使用目的既無不能分割之情形，且兩造間亦
      未以契約訂有不分割之期限，則原告訴請裁判分割，即無
      不合，應予准許。
（二）次按請求共有物之分割，應由法院依民法第824 條規定為
      適當之分配，不受當事人主張之拘束，法院應參酌當事人
      之聲明、共有物之性質、經濟效用及全體共有人利益等公
      平決定之。查系爭土地西側有寬約3.5 公尺之既成道路，
      且其中部分柏油道路位於如附圖所示甲3 及甲4 部分位置
      ，北側為一廢棄之舊鐵道，為道路規劃用地，與系爭土地
      高度有些許落差，如附圖所示編號甲1 部分現荒廢未使用
      、編號乙部分為被告戊○○使用，並於其上建有一層鐵皮
      屋2 間及種植椰子及蓮霧；編號丙部分為被告甲○○所使
      用，於其上有一鐵皮屋及種植檳榔樹及香蕉，編號丁部分
      為被告乙○○所使用，於其上種植檳榔樹等情，業經本院
      至現場勘驗屬實並囑託屏東縣屏東地政事務所指派測量員
      測量，製有勘驗筆錄及土地複丈成果圖在卷可憑（見本院
      卷第56至62頁及第109 頁），並有原告提出之照片8 幀附
      卷可參（見本院卷第68至70 頁），堪認屬實。
（三）就系爭土地，兩造均同意依使用現況分割，原告丙○○及
      乙○○對於其等分別分配於如附圖所示編號甲1 、甲2 及
      丁部分土地並無意見，被告戊○○及甲○○對於分別分配
      於編號乙、丙位置亦無意見。另就系爭土地分割後之對外
      通行部分，兩造曾於本院93年12月16日準備程序期日達成
      協議，就附圖編號甲3 及甲4 之柏油既成道路部分，兩造
      同意繼續留作道路使用，面積則由兩造共同分擔，其中編
      號甲3 部分面積由原告丙○○、乙○○及被告戊○○依應
      有部分比例分攤，甲4 部分面積則由被告甲○○負擔，惟
      甲3 、甲4 之面積統一分歸原告丙○○所有，原告丙○○
      同意將該部分繼續留作道路供通行使用；另外於系爭土地
      東側沿邊界劃出一寬2.4 公尺範圍土地，分歸被告甲○○
      所有等情，有該日準備程序筆錄附卷可參（見本院卷第93
      頁）。被告2 人嗣雖另以系爭土地於上一代長輩時即依現
      況使用，且編號甲3 、甲4 部分土地係前上一代共有人即
      原告丙○○之父同意捐出作為道路使用，其不同意比例分
      攤該部分道路之面積云云。惟編號甲3 及甲4 部分土地為
      既成道路，目前為供系爭土地對外通行所必需，分割後仍
      需繼續作為通路供通行使用，又依使用現況原告丙○○可
      分得之部分土地整體形狀已較不完整，如再令其獨自負擔
      道路部分面積，對其尚屬不公，是被告2 人上開所辯，並
      不足採。編號甲3 及甲4 部分仍應兩造上開協議共同分擔
      該部分之道路面積為宜。
（四）依上所述，附圖甲3 及甲4 之既成道路部分，審酌其已作
      為道路用途，無法移作他用，自宜繼續保留以供通行使用
      ，並依兩造上開協議，編號甲3 部分面積由原告2 人及被
      告戊○○依應有部分比例分擔、甲4 部分面積由被告甲○○分擔，各自分擔道路面積如附圖分配表所載。另因系爭
      土地為耕地，分割後不宜就該等部分仍由兩造繼續維持共
      有（耕地分割執行要點第11點規範意旨參照），是上開土
      地雖仍保留供作通行用途，惟應將該部分面積分歸原告丙○○取得，而原告丙○○則仍應將附圖甲3 、甲4 繼續留
      作道路供通行使用，不得擅自變更改道或作為其他用途。
（五）再者，被告戊○○辯稱其以往均自如附圖編號甲4 部分與
      北側舊鐵道間之角落進出，為免妨礙其出入，附圖甲1 形
      狀宜呈上窄下寬之三角形形狀云云（如本院卷第144 頁）
      。查系爭土地與北側舊鐵道部分土地高度確有所落差，目
      前尚無法以車輛直接經由北側對外通行，惟為顧及編號甲
      1 形狀之完整以提昇其經濟效益，應以在附圖編號甲1 與
      北側舊鐵道之間酌留約4 公尺寬度以利編號乙部分土地與
      編號甲4 部分之道路相連接通行為適宜，被告戊○○上開
      所辯，尚不足採。
（六）綜合上述，本院審酌系爭土地之使用現況、兩造對分割方
      法所表示之意見、分割後之土地整體形狀及經濟效益、對
      外通行等一切情狀，認以如主文第1 項所示之分割方法為
      適當公平。
五、據上論結，本件原告之訴為有理由，依民事訴訟法第78條、
    第80條之1 、第85條第1 項但書，判決如主文。
中　　華　　民　　國　　94　　年　　6 　　月　　30　　日
                  民事第一庭    審判長法官　羅心芳
                                法　　　官　翁世容
                                法      官  林雅莉
正本係照原本作成。
如不服本判決，應於收受送達後20日內向本院提出上訴書狀，其
未表明上訴理由者，應於提出上訴後20日內向本院補提理由書狀
（均須按他造當事人之人數附繕本）。
                                書  記  官　黃佳惠
中　　華　　民　　國　　94　　年　　6 　　月　　30　　日
